【裁判字號】    98,家訴,232
【裁判日期】    990813
【裁判案由】    分割遺產
【裁判全文】
臺灣板橋地方法院民事判決             98年度家訴字第232號
原      告  丙○○
            戊○○
上二人共同
訴訟代理人  洪志文律師
複  代理人  方興中律師
被      告  甲○○
            乙○○
            己○○
兼  上一人
訴訟代理人  丁○○
上列當事人間請求分割遺產事件，本院於民國99年7 月20日言詞
辯論終結。
    主      文
准將兩造被繼承人曾文震所遺如附表一所示之遺產，各按附表一
所示之分割方法予以分割。
被告等四人應分別給付原告新台幣伍拾玖萬貳仟參佰玖拾參元，
及自民國九十九年七月二十一日起至清償日止按年息百分之五計
算之利息。
訴訟費用由兩造各負擔六分之一。
    事實及理由
甲、原告方面：
壹、程序事項：
    按訴狀送達後，原告不得將原訴變更或追加他訴，但擴張或
    減縮應受判決事項之聲明者，不在此限，民事訴訟法第255
    條第1 項第3 款，定有明文。查原告原起訴請求「一、兩造
    就被繼承人曾文震所遺財產新台幣4,088,099 元整，依各繼
    承人之應繼分比例分配。二、兩造被繼承人所遺台北縣板橋
    市○○段0000-0000 地號及同地段建號第00000-000 建物、
    台北縣板橋市○○段0000-0000 地號及同地段建號第00000-
    000 建物分歸予原告所有，被告按其應繼分比例以金錢補償
    之。三、訴訟費用由原告及被告依共有比例個別負擔」。於
    99年4 月12日具狀變更聲明為：「一、准予分割兩造被繼承
    人之遺產，分割方法如附表所示（參見原告該日所提民事準
    備狀第5 頁）。二、被告等四人應分別給付原告1,027,838
    元及自起訴狀繕本送達翌日起至清償日止按年息百分之五計
    算之利息。三、訴訟費用由兩造各依應繼分之比例負擔」。
    於99年5 月31日具狀變更聲明第二項為：「被告等四人應分
    別給付原告231,791 元及自本訴狀繕本送達翌日起至清償日
    止按年息百分之五計算之利息」。嗣於99年6 月30日具狀變
    更聲明第二項為：「被告等四人應分別給付原告592,393 元
    及自本訴狀繕本送達翌日起至清償日止按年息百分之五計算
    之利息」。末於99年7 月20日本院審理中原告又更正聲明，
    即聲明第二項之遲延利息，自被告甲○○收受準備書狀繕本
    之翌日（九十九年七月二十一日）起算（見當日筆錄），合
    先敘明。
貳、原告主張:
一、聲明：
    (一)准予分割兩造就被繼承人曾文震所遺財產，分割方法如原
      告所提之附表一所示。
    (二)被告等四人應分別給付原告592,393 元及自本訴狀繕本送
      達翌日起至清償日止按年息百分之五計算之利息。
    (三)訴訟費用由兩造各依應繼分之比例負擔。
二、陳述：
    原告丙○○、戊○○二人及被告乙○○、丁○○、己○○、
    甲○○四人對被繼承人曾文震所遺財產均有繼承權：
    (一)原告之生父即被繼承人曾文震與原告之生母吳惠美於婚姻
      關係存續中，育有原告丙○○、戊○○二人，嗣原告之生
      父母於民國（下同）79年1 月24日離婚。原告之生父又於
      67年12月19日認領非婚生子女乙○○為次女、69年3 月10
      日認領非婚生子女丁○○為三女、不詳之年月日認領非婚
      生子女己○○為么女、74年4 月29日認領非婚生子女甲○○為次子，依民法第1065條、第1138條之規定，原告及被
      告均為被繼承人之合法繼承人。
    (二)按各共有人，得隨時請求分割共有物。但因物之使用目的
      不能分割或契約訂有不分割之期限者，不在此限。分割之
      方法，不能協議決定者，法院得因任何共有人之聲請，命
      為原物分配或變價分配，民法第823 條第1 項、第824 條
      第1 、2 項分別定有明文。查本件原告主張共有之系爭土
      地及房屋予以分割，而系爭土地及房屋並無不能分割之情
      事，兩造亦無不能分割之約定。若直接以原物按兩造每人
      應繼分各六分之一比例分配，將致系爭房屋之不動產功能
      無法發揮，且被告自幼就未與原告及被繼承人同住，且於
      被繼承人死後，對其身後事不聞不問，原告因故念亡父欲
      單獨取得附表一之兩筆土地及房屋，向被告等人表示願依
      房屋及土地之市價，按被告之應繼分比例以金錢補償之。
      惟原告幾經聯繫被告等處理系爭土地及房屋協議分割，均
      得到不置可否，或不願意分割，甚或無法聯繫，顯難為協
      議分割，茲系爭土地及房屋既無法協議分割，是以爰依前
      揭民法第823 條第1 項請求分割系爭土地及房屋，又經斟
      酌各共有人之利害關係，使用情形，共有物性質及價值、
      經濟效用符合公平經濟之原則，請求鈞院准予裁判分割遺
      產等語。
    (三)原告請求分割遺產之範圍及方式，說明如下：
      1.附表一編號1 至4 所示不動產：
        附表一編號1 至4 所示不動產，在被繼承人生前，即
          授權原告二人管理、維護該等不動產；被繼承人過世
          後，如何處理該不動產之抵押權所擔保之債務，亦係
          由原告二人與債權銀行間連繫接洽，並持續分期繳還
          尚積欠之債務，故綜合考量衡酌共有物之性質、經濟
          效用及兼顧公平原則，自以將原物分配予原告二人，
          並以金錢補償未受分配之被告為妥。
        次按「民法第1148條第1 項規定，繼承人自繼承開始
          時，除本法另有規定外，承受被繼承人財產上之一切
          權利義務。又繼承人有數人時，在分割遺產前，各繼
          承人對於遺產全部為公同共有，同法第1151條定有明
          文。是被繼承人所遺債務，以及在遺產分割前，因遺
          產所生之收益、負擔，均為遺產之一部分，應為繼承
          人全體公同共有」（最高法院93年度台上字第1236號
          判決參照）。查附表一編號1 至4 所示之不動產上，
          有最高限額之抵押權設定，則該抵押相關債務亦為遺
          產之一部分，應納入分割範圍。
        承上所述，附表一編號1 至4 之不動產，經鑑定之價
          格為8,604,866 元（參卷附之不動產估價報告書），
          扣除抵押權所擔保之債權額2,921,988 元後，殘餘價
          值為5,682,878 元，則原告各依其應繼分之比例6 分
          之1 ，應補償被告各947,146 元（元以下4捨5入）。
      2.附表一編號5 所示股票：因均屬畸零股，似不宜再細分
        ，而單由原告或被告等其中1 人繼承，亦有失公平，故
        宜予變賣，賣得價金再由兩造依應繼分例分配。
      3.附表一編號6 至10所示存款：因係現金，有數量單位，
        性質係可分，自以由兩造依應繼分之比例分配為當。
      4.附表一編號11所示孳息（即門牌號碼為台北縣板橋市○○街51號1 樓房屋之租金）：原告先行墊支之費用或債
        務，係屬繼承之消極財產，而繼承之標的固含積極遺產
        及消極遺產，惟遺產分割之標的，應僅限於積極遺產，
        至於消極遺產（債務），尚非屬得為分割之標的，故自
        95年3 月繼承開始時起至99年5 月止，所收取之租金共
        計2,163,616 元，按兩造應繼分比例各6 分之1 分配；
        而原告所墊支之費用及債務，則依不當得利、連帶債務
        內部求償權等法則，另向被告請求。
      5.附表二所示原告已墊支之費用及債務共計3,554,359 元
        ，應由被告各按應繼分之比例6 分之1 ，分別負擔592,
        393 元：本件兩造均為被繼承人曾文震之子女，為第一
        順位繼承人，對於喪葬費、遺產管理費用及被繼承人生
        前所欠之部分債務，原本均應由兩造負連帶清償之責；
        因原告業已清償，致被告亦同免責任，受有免為清償之
        利益，則原告自得將所墊付之費用及債務共計3,554,35
        9 元，請求被告各按應繼分之比例6 分之1 ，分別負擔
        592,393 元（元以下4 捨5 入）。
乙、被告方面：
一、聲明：
    (一)被告甲○○部分：同意原告之請求，對原告主張之分割方
      法亦無意見。
    (二)被告乙○○、丁○○、己○○部分：除對附表一編號1 至
      4 所示不動產主張變賣，再按照應繼分分配價金外，對原
      告其餘主張均不爭執。
二、陳述：
    (一)被告因自小父母離異，隨母親搬往南部，無法與父親即被
      繼承人同住，雖然家境清寒，但與父親之間聯繫卻未曾斷
      過，且逢年過節不時回北部探望，同享天倫，甚至被告乙○○欲結婚時，亦返回北部徵求父親同意後才結婚。
    (二)被繼承人身故時，除回北部奔喪之外，並幫忙打理被繼承
      人後事，辦理除戶及繼承事項，並非不聞不問。
    (三)被繼承人安息於台北縣三芝鄉北新莊店仔村9 之2 號之北
      海福座，且領有感恩追思卡，不時至北海福座，感懷父親
      養育疼惜之情。
丙、經查：
一、原告主張兩造均為被繼承人曾文震之繼承人，被繼承人曾文
    震過世後，遺留有如附表一所示之土地、建物、股票、存款
    及房屋所生孳息等遺產，及附表二所示之債務（均已由原告
    墊支清償），遺產在分割遺產前，對於遺產全部為公同共有
    ，並無不能分割之情形，亦無不分割之約定，惟原告幾經聯
    繫被告等處理系爭土地及房屋協議分割，均得到不置可否，
    或不願意分割，甚或無法聯繫，顯難為協議分割等情，有原
    告提出之戶籍謄本六份、被繼承人曾文震所有兩筆土地及房
    屋之所有權狀及建物謄本、板信商業銀行股份有限公司股權
    證明書及民國95年普通股增資認股繳款書、被繼承人曾文震
    之國泰世華銀行、中國信託商業銀行、板信商業銀行、中華
    郵政存款簿封面及自95年2 月28日止，最末筆存款明細、被
    繼承人曾文震授權原告丙○○處理不動產之授權書、租賃合
    約書兩份、台北縣板橋市○○街51號房屋之修繕費用及應付
    票據簽收聯、喪葬費、水電費及房屋修繕費收據、房屋稅及
    地價稅收據、亞東醫院醫療收據、健保費自中華郵政儲金簿
    自動扣繳明細、債權人所立之還款簽收單、被繼承人國代世
    華銀行存款簿部分影本、國泰世華銀行台幣存放款帳戶查詢
    單、原告代償被繼承人部分國泰世華銀行一般房貸明細、國
    泰世華銀行信用卡卡費繳款收據、中國信託商業銀行信用貸
    款扣款明細、萊爾富押金退還簽收單、98年10月28日原告代
    被繼承人清償之借款收據、國泰世華商業銀行貸款餘額明細
    表、98年地價稅、99年房屋稅繳款書、95年5 月2 日健保費
    自動扣繳明細、償還國泰世華商業銀行貸款明細、繳納火災
    險保險費明細（以上均為影本）等件在卷可稽，而被告乙○○、丁○○、己○○、甲○○對此均不爭執，是本院綜上事
    證，自堪信原告主張之事實為真正。
二、按繼承人有數人時，在分割遺產前，各繼承人對於遺產全部
    為公同共有；繼承人得隨時請求分割遺產，但法律另有規定
    或契約另有訂定者，不在此限，民法第1151條、第1164條分
    別定有明文。又按共有物分割之方法不能協議決定者，法院
    得因各共有人之聲請命為以原物分配於各共有人或變價共有
    物，以價金分配於各共有人，民法第824 條第2 項亦定有明
    文。又公同共有物分割之方法，除法律另有規定外，應依關
    於共有物分割之規定，此觀同法第830 條第2 項規定自明。
    查系爭如附表一所示之遺產，依前揭規定，兩造在分割遺產
    前，對於遺產全部為公同共有，又系爭遺產經查並無不能分
    割之情形，亦無不分割之約定，兩造就系爭遺產既不能協議
    分割，原告請求裁判分割系爭遺產，即無不合。
三、次按遺產分割，依民法第1164條、第830 條第2 項之規定，
    應由法院依民法第824 條命為適當之分配，不受任何共有人
    主張之拘束（最高法院49年度臺上字第2569號判例要旨參照
    ）。又法院選擇遺產分割之方法，應具體斟酌公平原則、各
    繼承人之利害關係、遺產之性質及價格、利用價值、經濟效
    用、經濟原則及使用現狀、各繼承人之意願等相關因素，以
    為妥適之判決。查原告主張其所提附表一編號1 至4 之不動
    產，經鑑定之價格為8,604,866 元（參卷附之不動產估價報
    告書），扣除抵押權所擔保之債權額2,921,988 元後，殘餘
    價值為5,682,878 元，則原告各依其應繼分之比例6 分之1
    ，應補償被告各947,146 元（元以下4 捨5 入），故請求將
    附表一編號1 、2 土地由原告二人各分配8 分之1 ；編號3
    、4 房屋由原告二人各分配2 分之1 ，原告補償各被告947,
    146 元，對此，被告甲○○雖表示無意見，然被告乙○○、
    丁○○、己○○則不同意，並主張將編號1 至4 之不動產予
    以變賣，再按照應繼分分配價金，而原告又未能提出相關證
    據證明上開協議書所示分割方法對所有繼承人而言係符合公
    平原則，且兩造曾經在本院協調時，均堅持該等不動產由自
    己取得所有權，再補償對方金錢，而調解不成立（見本院99
    年2 月26日筆錄），是本院認兩造公同共有如附表一編號1
    至4 之不動產及編號5 之股票部分，其分割方法應予以變價
    分割，賣得價金再由兩造依應繼分比例各6 分之1 分配，始
    為適當，且符合公平原則。又如附表一編號6 至11部分所示
    之存款、遺產孳息部分，因其性質非不可分，則其分割方法
    應以原物分配為適當，且為兩造所不爭執，故認此部分遺產
    應由兩造各依如附表一所示之應繼分比例各6 分之1 分配。
    爰判決如主文第1項所示。
四、按繼承之標的固含有積極遺產及消極遺產，惟遺產分割之標
    的，應僅有積極遺產而言，至消極遺產（債務）則不屬遺產
    分割之標的，蓋依民法第1153條第1 項規定，被繼承人之債
    務（消極遺產）係由繼承人負連帶清償之責，尚非屬得為分
    割之標的。又因遺產而生之稅捐及費用，應由繼承人按其應
    繼分負擔之，此為繼承人間之內部關係，從而繼承人之一代
    他繼承人墊支上開稅捐及費用者，該墊支人得依不當得利規
    定向他繼承人請求返還其應負擔部分。查，如附表二所示原
    告已墊支之費用及債務共計3,554,359 元，業據原告提出前
    開資料為憑，且為兩造所不爭執，揆諸前開說明，原告自得
    請求被告等分擔應分擔之部分，從而，原告依不當得利之法
    律關係，請求被告等四人各按應繼分之比例6 分之1 ，分別
    給付592,393 元，及自被告甲○○收受準備書狀繕本之翌日
    （即九十九年七月二十一日）起（見本院99年7 月20日言詞
    辯論筆錄）起至清償日止按年息百分之五計算之利息，為有
    理由，應予准許。爰判決如主文第2 項所示
五、訴訟費用負擔：按因共有物分割、經界或其他性質上類似之
    事件涉訟，由敗訴當事人負擔訴訟費用顯失公平者，法院得
    酌量情形，命勝訴之當事人負擔其一部，民事訴訟法第80條
    之1 定有明文。本件分割遺產之訴，係必要共同訴訟，原告
    、被告之間本可互換地位，原告起訴雖於法有據，然兩造既
    因本件遺產分割而均蒙其利，僅由被告負擔訴訟費用顯失公
    平，本院因認為本件訴訟費用應由兩造按應繼分比例負擔，
    始為公平，爰諭知如主文第3 項所示。
丁、本件判決基礎已臻明確，兩造其餘攻擊防禦方法及訴訟資料
    ，經本院審酌後，核與判決結果不生影響，尚無逐一論駁之
    必要，併此敘明。
戊、訴訟費用負擔之依據: 民事訴訟法第80條之1 、第85條第1
    項但書，判決如主文。
中    華    民    國    99    年    8     月    13    日
                  家事法庭  法  官  劉大衛
以上正本係照原本作成
如對本判決上訴，須於判決送達後20日內向本院提出上訴狀
中    華    民    國    99    年    8     月    13    日
                            書記官  高玉彬

司法院資訊處製作；財團法人民間司法改革基金會備份。
